【裁判字號】    98,訴,1250
【裁判日期】    980917
【裁判案由】    損害賠償 等
【裁判全文】
臺灣高雄地方法院民事判決              98年度訴字第1250號
原      告  丙○○
被      告  乙○○
            丁○○
上列當事人間損害賠償等事件，本院民國98年9 月3 日言詞辯論
終結，判決如下：
    主      文
原告之訴駁回。
訴訟費用由原告負擔。
    事實及理由
一、本件原告起訴主張：被告乙○○、丁○○為原告之大哥及大
    嫂。因於民國71年5 月間，原告以新臺幣（下同）30萬元委
    由被告乙○○向訴外人甲○○購買坐落於高雄市○○區○○
    段第276 、第277 、第271 地號等3 筆土地中屬甲○○之持
    分2/12（下稱系爭土地），而其中第276 號土地又分割為27
    6 之1 號、276 之2 號、276 號，然除前述第271 地號土地
    已過戶予原告外，被告乙○○竟將系爭土地其中第276 號之
    土地，在未得原告之同意下予以盜賣，而第276 之1 號土地
    經徵收之補償金亦由被告丁○○領取，另第276 號之2 土地
    則變更至被告丁○○名下，又第277 號土地原地主甲○○則
    並未出售，但被告均未將已付與之價金返還。嗣於97年10月
    29日原告領取地籍謄本，方才知悉系爭土地有被冒領及盜賣
    的事實，又因被告等人盜賣及非法變更土地登記，係為冒領
    政府徵收補償金，非法變更土地僅為手段之一，故侵權行為
    之時效，應以高雄市政府於83年1 月26日徵收土地之日為準
    。為此，爰依侵權行為及不當得利之法律關係，提起本訴，
    並聲明：被告應將高雄市○○區○○段第276 之1 及第276
    之2 號土地移轉予原告，並給付原告之損失100 萬元。
二、被告則分別以下列情詞置辯，被告乙○○並聲明：原告之訴
    駁回，如受不利判決，願供擔保請准宣告免為假執行；另被
    告丁○○則聲明求為判決原告之訴駁回。
（一）被告乙○○以：被告乙○○於69年間與訴外人甲○○、林
      諶群珍、蘇董寶酸、張丁頂等人合資，以附表所示之持分
      ，購買小港土地數筆興建房屋，興建後所餘留之畸零地，
      則仍按附表所示之持分保持共有；嗣於71年5 月間，甲○○欲出售其持分，被告本原有意購買，然原告聽聞上情後
      ，表示希望購買，故由被告引介甲○○與原告洽談，有關
      價金及付款等事宜均由甲○○與原告自行處理。而後於80
      年5 月間，訴外人翁文勇向被告及連同附表所示之人購買
      系爭第276 號土地，另第276 之1 及第276 之2 則由被告
      乙○○向他共有人購得持分後移轉予被告丁○○名下，故
      原告與甲○○間之交易，依並未介入；況縱原告所為之主
      張有理由，亦因消滅時效已完成，被告乙○○自可拒絕給
      付等語置辯。
（二）被告丁○○則以：被告丁○○並未經手任何款項，是聽原
      告講已把錢給予被告乙○○，被告乙○○當場給甲○○，
      至於金額為何則不清楚，甲○○當場應有點收。另第276
      之1 、第276 之2 是伊先生乙○○過戶到其名下，其亦不
      知情等語。
三、兩造爭執及不爭執事項：
（一）不爭執部分：
    (一)甲○○於71年5 月17日將其所有之高雄市○○區○○段第
      276 號土地之持分2/12出賣予原告，並於71年7 月9 日移
      轉登記完畢。
    (二)系爭土地第276 號土地逕行分割為第276 之1 、第276 之
      2 ，此2 筆土地於80年間由被告丁○○取得7/12，另乙○○仍持有其中5/12之應有部分，有土地謄本影本附卷可憑
      ；另第277 號土地部分（持分2/12）之所有權人仍為甲○○。
（二）爭執部分：
    (一)被告乙○○主張時效抗辯，有無理由？
    (二)被告2人是否受原告之託購買土地？購買之土地為何？
    (三)被告2 人是否未將購得之土地移轉登記予原告？原告請求
      被告應將高雄市○○區○○段第276 之1 及第276 之2 號
      土地移轉予原告，有無理由？原告可否以未取得系爭土地
      及補償金，而請求被告2 人給付損害賠償金之部分：
四、本院之判斷：
（一）就被告乙○○主張時效抗辯，有無理由部分：
    (一)按請求權，因15年間不行使而消滅。但法律所定期間較短
      者，依其規定。民法第125 條定有明文。次按，因侵權行
      為所生之損害賠償請求權，自請求權人知有損害及賠償義
      務人時起，2 年間不行使而消滅。自有侵權行為時起，逾
      10年者亦同。民法第197 條第1 項定有明文。
    (二)經查，高雄市○○區○○段第276 號土地，原由甲○○、
      林諶群珍、蘇董寶酸、張丁頂及被告乙○○於69年8 月19
      日登記取得，其中甲○○擁有應有部分2/12、林諶群珍擁
      有應有部分2/12、蘇董寶酸擁有應有部分為1/12、張丁頂
      擁有應有部分2/12，另被告乙○○則擁有應有部分5/12，
      該土地並於73年間分割為276 、276 －1 、276-2 之事實
      ，有土地登記簿在卷可憑（見本院卷第66-85 頁）。而上
      開甲○○就前揭土地之應有部分，於71年7 月9 日移轉予
      原告並登記完畢（此時高雄市○○區○○段第276 號土地
      尚未經分割為276 、276-1 、276-2 地號），亦有上述土
      地登記簿附卷可證（見本院卷第67、69頁）。其後原登記
      於原告名下，再經分割後之高雄市○○區○○段第276 號
      之土地，復於80年6 月28日移轉登記於訴外人翁文勇；另
      原告所有經分割後之高雄市○○區○○段276-1 地號及同
      段276-2 地號之應有部分土地，則於同日移轉登記予被告
      丁○○，此觀上開土地登記簿謄本之記載自明（見本院卷
      第66-85 頁），則原告主張被告乙○○盜賣其所有高雄市
      小港區○○段第276 、276-1 、276-2 號土地，以及獲有
      不當得利之事實，至遲即應係發生於80年6 月28日，而非
      原告所主張係高雄市政府於83年1 月26日徵收高雄市○○
      區○○段276-1 、276-2 號土地之日起算。而迄原告提起
      本件訴訟之98年1 月9 日，已逾15年以上。又原告既主張
      係71年5 月間即將欲購買高雄市○○區○○段第276 號、
      第277 號及第271 地號等3 筆土地之價款30萬元一併交予
      被告乙○○，被告乙○○已轉交予甲○○（見起訴狀即本
      院卷第2 頁背面），然前開土地中第277 地號之土地甲○○既未出售，被告乙○○應返還其中之26萬元等語（見本
      院卷第95頁），因原告於71年7 月9 日即取得原為甲○○
      所擁有高雄市○○區○○段276 號土地之應有部分，已如
      前述，苟被告乙○○有受原告委託並有返還部分價金之義
      務，原告亦應於71年7 月19日即得請求，則至原告提起本
      件訴訟，同已逾15年，縱原告稱係於97年間始知悉其所稱
      被告盜賣土地之事實，在原告未能提出其他有關中斷時效
      或時效應重新起算之相關事證供本院調查參酌之情形下，
      被告主張時效抗辯，揆諸上開條文，即屬有理。則原告依
      侵權行為及不當得利之法律關係請求被告乙○○給付100
      萬元及將高雄市○○區○○段第276 之1 及第276 之2 號
      土地移轉予原告，即無理由。
（二）被告2 人是否受原告之託購買土地？購買之土地為何？
    (一)按當事人主張有利於己之事實者，就其事實有舉證之責任
      。民事訴訟法第277 條定有明文。又民事訴訟如係由原告
      主張權利者，應先由原告負舉證之責，若原告先不能舉證
      ，以證實自己主張之事實為真實，則被告就其抗辯事實即
      令不能舉證，或其所舉證據尚有疵累，亦應駁回原告之請
      求。最高法院著有17年上字第917 號判例可供參照。原告
      既主張曾委託被告2 人代為購買土地，在被告均予否認之
      情形下，原告就此有利之事實，自應負舉證責任。
    (二)被告丁○○雖於本院審理期間，陳稱曾聽原告告知原告將
      錢給予被告乙○○，而被告乙○○當場交予甲○○等語（
      見本院卷第96頁），然其後已改稱：當時是在我們家交錢
      沒錯，但是是由他們（指原告）直接交給甲○○等語（見
      本院卷第249 頁），被告乙○○既否認曾受託代為購買土
      地，被告丁○○上開陳稱被告乙○○曾收受款項後再交予
      甲○○等情又稱係聽聞原告陳述而來，在原告未能提出其
      他積極證據供本院調查之情形下，尚難遽為不利被告乙○○之認定。況縱如原告所述，被告乙○○曾自原告處取得
      30萬元之款項，再當場轉交予甲○○（見起訴狀即本院卷
      第2 頁背面），然參甲○○原所擁有高雄市○○區○○段
      第276 號之土地，係直接過戶予原告，已如前述，則原告
      所主張之土地買賣契約，應係存在於原告與甲○○間。又
      轉交款項之原因多端，僅以此客觀事實，亦尚不足以證明
      被告等人曾受原告之委託代向甲○○購買土地之事實。況
      縱被告等人曾受原告委託向甲○○購地，因買賣契約應係
      存在於原告及甲○○之間，已如前述，苟原告確有支付購
      買高雄市○○區○○段277 地號土地之價金，然甲○○未
      為移轉交付此部分之土地，原告亦應本於其與甲○○間之
      買賣契約，向甲○○有所請求。在原告未能提出其與被告
      等人間有何特別約定之情形下，其請求被告返還曾交付之
      土地買賣價金30萬元中之26萬元，亦屬無據。
（三）就被告2 人是否未將購得之土地移轉登記予原告？原告請
      求被告應將高雄市○○區○○段第276 之1 及第276 之2
      號土地移轉予原告，有無理由？原告可否以未取得系爭土
      地及補償金，而請求被告2 人給付損害賠償金之部分：
    (一)原告既未能立證證明被告2 人曾受其委託代為向甲○○購
      買土地，已如前述，且依原告所為之主張，其所主張之土
      地買賣契約，應係存在於其與甲○○間，苟原告主張其尚
      有因締結買賣契約惟尚未取得土地，自應依買賣契約向甲○○有所主張。
    (二)至原告自甲○○處所取得，原為高雄市○○區○○段267
      號土地，現部分分割為同段276-1 、276-2 號，應有部分
      均為2/12之土地，其後以買賣為原因，於80年6 月28日移
      轉予被告丁○○，有上開土地登記謄本在卷可憑，而證人
      即辦理此部分土地移轉登記之代書蔣宗修於本院審理期間
      ，來院證述：276-1 、276-2 土地移轉到被告丁○○名下
      也是我辦的，因為後來這些土地都是蓋完房子後的崎零地
      ，這些崎零地由5 個人共有，而被告乙○○擁有最大的持
      分。而我印象中翁文勇要來買地時，276-1 是崎零地，27
      6-2 是道路用地，而276 土地是完整的土地，所以當時翁
      文勇只買276 號土地，而不要買276-1 、276-2 。我也有
      問過被告乙○○當時既然翁文勇沒有買那些地，後來如何
      處理，因為時間太久我不記得了，不過乙○○曾跟我說，
      因為土地很小共有人也很多，所以他買下來過戶給丁○○
      ，如果當時是盜賣，其他共有人也會有意見。而當時辦理
      這些土地移轉，均需有所有人的印鑑證明，也都是共有人
      提供給正本給我，當時要提供權狀、印鑑證明正本及戶籍
      資料等語（見本院卷第250-251 頁、第273-274 頁）。雖
      原告否認曾交付印鑑證明予證人蔣宗修，並質疑證人莊宗
      修因與被告乙○○間有利益關係而為不實之證述。然依土
      地登記規則第26條規定：「土地登記，除本規則另有規定
      外，應由權利人及義務人會同申請之。」另第34條第1 項
      規定：「申請登記，除本規則另有規定外，應提出下列文
      件：一、登記申請書。二、登記原因證明文件。三、已登
      記者，其所有權狀或他項權利證明書。四、申請人身份證
      明。五、其他由中央地政機關規定應提出之證明文件。」
      而依同規則第41條第6 款之規定，登記義務人依土地登記
      印鑑設置及使用作業要點於土地所在地之登記機關設置土
      地登記印鑑者，當事人得免親自到場；又登記機關接收申
      請登記案件後，應即依法審查。辦理審查人員，應於登記
      申請書內簽註審查意見及日期，並簽名或蓋章。申請登記
      案件，經審查無誤者，應即登載於登記簿。但依法應予公
      告或停止登記者，不在此限。此亦為同規則第55條明文規
      範在案。另90年8 月14日修正前之土地登記印鑑設置及使
      用作業要點第1 條規定：「土地登記名義人或與登記有關
      之利害關係人為申辦土地登記，依土地登記規則規定有提
      出印鑑證明之需要者，得在土地所在之地政事務所申請設
      置土地登記印鑑（以下簡稱印鑑），其設置及使用應依本
      要點之規定。」依上開規定，因土地移轉登記需出具前開
      條文所示之文件，且未親自到場者，尚需提出印鑑證明，
      則若非原告提出上開土地移轉登記所需之文件，包括所有
      權狀及他項權利證明書、登記原因證明文件等，以及印鑑
      證明，證人蔣宗修實不可能代理完成高雄市○○區○○段
      276-1 、276-2 號土地之移轉登記；佐以證人蔣宗修係於
      本院審理期間具結後始為上開證述，衡情當無甘冒偽證罪
      追訴之風險而為胡亂證述之理，是證人蔣宗修此部分之證
      述，在原告未能提出其他證據供本院參酌之情形下，應可
      信為真實。則由土地登記謄本上之記載，復佐以證蔣宗修
      之上開證詞及前述土地登記規則之規定，可認被告丁○○
      應係因買賣契約之故，而取得包括原為原告所有應有部分
      在內之高雄市○○區○○段276-1 、276-2 號應有部分2/
      12之土地所有權，而無原告所主張之盜賣情事。則在原告
      未依法解除或撤銷與被告間就前述土地之買賣契約前，其
      依不當得利之法律關係，或主張被告盜賣其所有之土地而
      依侵權行為之法律關係，請求被告移轉高雄市小港區港墘
      第276-1 、276-2 號土地予原告，並賠償100 萬元之損失
      即無理由而不應准許。
    (三)被告丁○○既係合法取得高雄市○○區○○段276-1 、27
      6-2 之土地應有部分，則其後高雄市○○區○○段276-1
      號之土地，於83年1 月26日遭高雄市政府予以徵收，被告
      丁○○斯時既為土地所有權人之一，自有權領取徵收補償
      金，原告以其未領得徵收補償金而請求被告應給付損害賠
      償金，於法尚乏依據。
五、綜上所述，原告本於侵權行為及不當得利之法律關係，請求
    被告應將高雄市○○區○○段第276 之1 及第276 之2 號土
    地移轉予原告，並給付原告之損失100 萬元，因被告乙○○
    主張時效消滅，以及原告無法立證證明被告等人有盜賣其所
    有之土地或違法變更土地登記，而有侵權行為或不當得利之
    事實，而無理由，自應予以駁回。
六、本件事證已臻明確，兩造其餘攻擊防禦方法及本院未經援用
    之證據，如證人甲○○之證詞等，因與本院前開結論無涉，
    本院爰不再一一審酌論駁，併此敘明。
據上論結，本件原告之訴為無理由，依民事訴訟法第78條，判決
如主文。
中    華    民    國    98    年    9     月    17    日
                  民事第六庭   法  官  李怡諄
正本係照原本作成。
如不服本判決，應於送達後20日內，向本院提出上訴狀並表明上
訴理由，如於本判決宣示後送達前提起上訴者，應於判決送達後
10日內補提上訴理由書（須附繕本）。
中    華    民    國    98    年    9     月    17    日
                                書記官  陳建琪
附表：
 ┌──┬────┬───┬──┐
 │編號│所有人  │持分  │備註│
 ├──┼────┼───┼──┤
 │ 1  │甲○○  │2/12  │    │
 ├──┼────┼───┼──┤
 │ 2  │林諶群珍│2/12  │    │
 ├──┼────┼───┼──┤
 │ 3  │蘇董寶酸│1/12  │    │
 ├──┼────┼───┼──┤
 │ 4  │張丁頂  │2/12  │    │
 ├──┼────┼───┼──┤
 │ 5  │乙○○  │5/12  │    │
 └──┴────┴───┴──┘


司法院資訊處製作；財團法人民間司法改革基金會備份。
